---
title: "Analiza zwrotu z akcji"
subtitle: "Apple Inc. (AAPL) vs Microsoft Corp. (MSFT) — 2021–2024"
author: "Metody replikacyjne w analizie danych"
date: "`r Sys.Date()`"
output:
  html_document:
    toc: true
    toc_float: true
    toc_depth: 3
    theme: flatly
    highlight: tango
    code_folding: hide
    fig_width: 10
    fig_height: 5
---

```{r setup, include=FALSE}
knitr::opts_chunk$set(
  echo       = TRUE,
  warning    = FALSE,
  message    = FALSE,
  fig.align  = "center"
)
set.seed(42)
```

---

# 1. Wprowadzenie do projektu

W naszej pracy przeanalizujemy dzienne ceny akcji dwóch gigantów technologicznych: **Apple Inc. (AAPL)** i **Microsoft Corp. (MSFT)**, w okresie od **2021 do 2024 roku**. Celem jest zbadanie ich zwrotów, ryzyka oraz wzajemnych zależności, a także ocena potencjalnych zysków z prostego portfela inwestycyjnego.

Analiza przebiegnie według następującej listy zadań:

1. Pobranie danych i obliczenie dziennych logarytmicznych zwrotów.
2. Testowanie hipotez opartych na permutacji dotyczących kowariancji, równości wariancji i równości oczekiwanych stóp zwrotu.
3. Analiza zyskowności portfela składającego się z 100 akcji AAPL i 100 akcji MSFT, trzymanych przez 100 dni.
4. Porównanie ze sobą rozkładu empirycznego z rozkładem normalnym.
5. Empiryczna i normalna **Value at Risk (VaR)** na poziomach 5%, 1% i 0.1%.

---

# 2. Przygotowanie danych i obliczenie zwrotów

## 2.1 Pobieranie danych i niezbędnych pakietów

```{r packages-data}
required_packages <- c("quantmod", "ggplot2", "gridExtra", "moments", "knitr", "kableExtra", "qqplotr", "scales", "zoo", "tidyr")
for (pkg in required_packages) {
  if (!requireNamespace(pkg, quietly = TRUE))
    install.packages(pkg, repos = "https://cloud.r-project.org")
}

library(quantmod)
library(ggplot2)
library(gridExtra)
library(moments)
library(knitr)
library(kableExtra)
library(qqplotr)
library(scales)
library(zoo)

# Pobieramy ceny zamknięcia z Yahoo Finance
start_date <- "2021-01-01"
end_date   <- "2024-12-31"

getSymbols("AAPL", src = "yahoo", from = start_date, to = end_date, auto.assign = TRUE)
getSymbols("MSFT", src = "yahoo", from = start_date, to = end_date, auto.assign = TRUE)

price_aapl <- as.numeric(Ad(AAPL))
price_msft <- as.numeric(Ad(MSFT))
dates      <- index(Ad(AAPL))

cat(sprintf("AAPL: %d observations  |  MSFT: %d observations\n",
            length(price_aapl), length(price_msft)))
cat(sprintf("Date range: %s  to  %s\n", min(dates), max(dates)))
```

> **Uwaga:** W projekcie używamy **skorygowanych cen zamknięcia** (uwzględniających wypłaty dywidend czy splity) aby zapewnić miarodajność w pełnym okresie analizy. Dzięki temu wygładzamy sztuczne skoki powodujące zmianę ceny akcji, ale nie wpływające na wartość portfela- to powoduje, że możemy analizować czysty zysk/stratę inwestora.

## 2.2 Wykres Cen

```{r price-chart, fig.height=4}
# Ceny akcji przeskalowujemy tak, aby ich wykresy zaczynały się na poziomie 100$. Dzięki temu widzimy, jak w porównaniu do 
# siebie zachowują się spółki- skok na 110$ oznacza wzrost o 10%. W przypadku analizowania ich naturalnych cen, wykres byłby # trudny do analizowania- na jednym skok o tyle samo procent wyglądałby płasko, a na drugim bardzo pionowo.

df_prices <- data.frame(
  date         = rep(dates, 2),
  price        = c(price_aapl, price_msft),
  price_indexed = c(price_aapl / price_aapl[1] * 100,
                    price_msft / price_msft[1] * 100),
  ticker       = rep(c("AAPL", "MSFT"), each = length(dates))
)

ggplot(df_prices, aes(x = date, y = price_indexed, colour = ticker)) +
  geom_line(linewidth = 0.8) +
  geom_hline(yintercept = 100, linetype = "dotted", colour = "grey50") +
  scale_colour_manual(values = c("AAPL" = "#1f77b4", "MSFT" = "#d62728")) +
  labs(title    = "Względny wzrost akcji: AAPL vs MSFT (2021–2024)",
       subtitle = "Obie zmienne startują na poziomie 100$ w dniu 2021-01-04 — wykres pokazuje wzrost procentowy, nie ceny",
       x = "Data", y = "Przeskalowana cena (start = 100)", colour = "Ticker") +
  theme_minimal(base_size = 12)
```

## 2.3 Dzienne stopy zwrotu w formie logarytmicznej

Dzienne stopy zwrotu możemy wyrazić z użyciem logarytmu naturalnego jako:

$$r_t = \ln\!\left(\frac{P_t}{P_{t-1}}\right)$$

Zastosowanie takiej formy zapisu zamiast wyliczania stóp zwrotu i ich przez siebie wymnażania, umożliwia dodawanie wyników do siebie -jeśli suma logarytmicznych stóp zwrotu z całego tygodnia wynosi 0.05, to oznacza że zarobiliśmy 5% w skali tygodnia (nie musimy analizować poszczególnych etapów). To zastosowanie sprawia także, że wykres przyjmuje kształt bliższy rozkładowi normalnegmu niż w przypadku zwykłych stóp procentowych (wynika to z ich przedziałów wartośći), co ułatwi późniejsze modelowanie ryzyka.

```{r returns}
ret_aapl  <- diff(log(price_aapl))
ret_msft  <- diff(log(price_msft))
ret_dates <- dates[-1]
n         <- length(ret_aapl)

# Tabela podsumowująca 
summary_df <- data.frame(
  Ticker = c("AAPL", "MSFT"),
  N      = c(n, n),
  Mean   = c(mean(ret_aapl), mean(ret_msft)),
  SD     = c(sd(ret_aapl),   sd(ret_msft)),
  Min    = c(min(ret_aapl),  min(ret_msft)),
  Max    = c(max(ret_aapl),  max(ret_msft)),
  Skewness = c(skewness(ret_aapl), skewness(ret_msft)),
  ExKurtosis = c(kurtosis(ret_aapl) - 3, kurtosis(ret_msft) - 3)
)

kable(summary_df, digits = 6,
      caption = "Statystyki opisowe zwrotów logarytmicznych",
      col.names = c("Ticker", "N", "Średnia", "Odchylenie standardowe", "Min", "Maks", "Skośność", "Kurtoza")) |>
  kable_styling(bootstrap_options = c("striped","hover","condensed"), full_width = FALSE)
```

```{r returns-chart, fig.height=4}
df_ret <- data.frame(
  date   = rep(ret_dates, 2),
  ret    = c(ret_aapl, ret_msft) * 100,
  ticker = rep(c("AAPL","MSFT"), each = n)
)

ggplot(df_ret, aes(x = date, y = ret, colour = ticker)) +
  geom_line(alpha = 0.55, linewidth = 0.4) +
  scale_colour_manual(values = c("AAPL" = "#1f77b4", "MSFT" = "#d62728")) +
  labs(title  = "Dzienne zwroty logarytmiczne (%) — AAPL i MSFT",
       x = "Data", y = "Zwrot (%)", colour = "Ticker") +
  theme_minimal(base_size = 12)
```

## 2.4 Zmienność krocząca (Rolling Volatility)

Dzienne stopy zwrotu mówią nam o tym, co działo się w konkretne dni, natomiast test wariancji w sekcji 3 bada średnią zmienność dla całego badanego okresu. Wykres zmienności kroczącej poniżej pokazuje jednak, że ta średnia ukrywa istotne zmiany zachodzące w czasie – obie spółki przechodziły przez różne "fazy": od okresów spokoju po momenty bardzo wysokiego ryzyka.

Wynik testu permutacyjnego należy więc interpretować ostrożnie: sprawdza on ogólną (bezwarunkową) równość wariancji, a nie to, czy obie spółki miały identyczny poziom ryzyka w każdym momencie trwania analizy.

```{r rolling-vol, fig.height=4}

roll_vol <- data.frame(
  date = ret_dates[-(1:29)],
  AAPL = rollapply(ret_aapl, 30, sd) * sqrt(252),
  MSFT = rollapply(ret_msft, 30, sd) * sqrt(252)
) |> tidyr::pivot_longer(-date, names_to = "ticker", values_to = "vol")

ggplot(roll_vol, aes(x = date, y = vol, colour = ticker)) +
  geom_line(linewidth = 0.7, alpha = 0.85) +
  scale_colour_manual(values = c("AAPL" = "#1f77b4", "MSFT" = "#d62728")) +
  scale_y_continuous(labels = scales::percent_format()) +
  labs(title    = "30 dniowa zmienność krocząca — AAPL vs MSFT",
       subtitle="Wykres pokazuje ryzyko (zmienność) obliczane w okienkach 30-dniowych, przeliczone na skalę roczną",
       x = "Data", y = "Zmienność", colour = "Ticker") +
  theme_minimal(base_size = 12)
```
---

# 3. Testy Permutacyjne

Są to metody **nieparametryczne**.Oznacza to, że nie musimy przyjmować żadnego konkretnego rozkładu za punkt odniesienia. The key idea is:

> Główna idea jest następująca:
Jeśli nasze dwie spółki faktycznie niczym się od siebie nie różnią (hipoteza zerowa), to gdybyśmy losowo "wymieszali" ich stopy zwrotu między sobą, wynik nie powinien być bardziej ekstremalny niż ten, który zaobserwowaliśmy w rzeczywistości.

Uzywamy **N = 10,000 permutacji** dla każdego z testów, a wszystkie p-value liczymy jako dwustronne.

```{r perm-setup}
N_PERM   <- 10000
```

---

## 3.1 Test istotności kowariancji

### Hipotezy

$$H_0: \text{Cov}(r_{\text{AAPL}},\, r_{\text{MSFT}}) = 0 \quad \text{stopy zwrotu spółek są od siebie niezależne (brak powiązania liniowego).}$$

$$H_1: \text{Cov}(r_{\text{AAPL}},\, r_{\text{MSFT}}) \neq 0 \quad \text{stopy zwrotu są ze sobą powiązane.}$$

**Statystyka testowa:** $T = \widehat{\text{Cov}}(r_{\text{AAPL}},\, r_{\text{MSFT}})$

W ramach hipotezy zerowej zakładamy, że kolejność dni nie ma znaczenia dla relacji między spółkami. Aby to sprawdzić, losowo "mieszamy" (permutujemy) kolejność dni dla jednej ze spółek, niszcząc oryginalne pary dat. W ten sposób tworzymy sztuczny świat, w którym spółki na pewno są od siebie niezależne. Następnie sprawdzamy, jak często w takim "sztucznym świecie" uda nam się uzyskać kowariancję tak dużą, jak ta zaobserwowana w rzeczywistości.

```{r perm-cov, fig.height=4}
obs_cov  <- cov(ret_aapl, ret_msft)
perm_cov <- replicate(N_PERM, cov(sample(ret_aapl), ret_msft))
p_val_cov <- mean(abs(perm_cov) >= abs(obs_cov))

# Słupki w kolorze czerwonym oznaczają obserwacje równe lub silniejsze od wyniku.
# Dzięki temu p-value to (pole zacieniowane) / (całe pole pod wykresem).
df_perm_cov <- data.frame(cov = perm_cov)
df_perm_cov$extreme <- abs(df_perm_cov$cov) >= abs(obs_cov)

ggplot(df_perm_cov, aes(x = cov, fill = extreme)) +
  geom_histogram(bins = 80, colour = "white", alpha = 0.9) +
  scale_fill_manual(values = c("FALSE" = "#aec6cf", "TRUE" = "#e63946"),
                    labels = c("FALSE" = "Mniej ekstremalne", "TRUE" = "Przynajmniej tak samo ekstremalne"),
                    name   = "W stosunku do rzeczywistości ") +
  geom_vline(xintercept =  obs_cov, colour = "darkred", linewidth = 1.3, linetype = "dashed") +
  geom_vline(xintercept = -obs_cov, colour = "darkred", linewidth = 1.3, linetype = "dashed") +
  annotate("text", x = obs_cov, y = Inf,
           label = sprintf("  obs = %.2e", obs_cov),
           vjust = 2, hjust = -0.05, colour = "darkred", size = 3.8, fontface = "bold") +
  labs(title    = sprintf("Rozkład permutacyjny kowariancji (p = %.4f)", p_val_cov),
       subtitle = "Czerwone słupki = wyniki co najmniej tak ekstremalne jak zaobserwowany (test dwustronny); przerywane linie = ± wartość zaobserwowana",
       x = "Kowariancja (z permutacji)", y = "Liczebność") +
  theme_minimal(base_size = 12) +
  theme(legend.position = "top")
```

```{r cov-result}
cat(sprintf("Zaobserwowana kowariancja:  %.2e\n", obs_cov))
cat(sprintf("Wartość p-value (permutacje):  %.4f\n", p_val_cov))
cat(sprintf("Decyzja (alfa=0.05): %s\n",
            ifelse(p_val_cov < 0.05, "ODRZUĆ H0", "BRAK PODSTAW DO ODRZUCENIA H0")))
```

### Interpretacja

Zaobserwowana kowariancja wynosi **`r formatC(obs_cov, format="e", digits=2)`**.Przy założeniu hipotezy zerowej (spółki są od siebie niezależne), losowe mieszanie dat powinno dawać wyniki skupione symetrycznie wokół zera — co wyraźnie widać na histogramie. Odsetek wyników z symulacji, które są co najmniej tak ekstremalne jak nasz wynik z giełdy, to właśnie wartość **p = `r round(p_val_cov, 4)`**.
Ponieważ jest ona znacznie mniejsza od poziomu istotności 0,05, odrzucamy hipotezę zerową o niezależności spółek. Mamy bardzo silne dowody na to, że Apple i Microsoft poruszają się na giełdzie w sposób zsynchronizowany. Jest to logiczne z punktu widzenia ekonomii – obie firmy to liderzy sektora technologicznego, reagujący na te same impulsy rynkowe.
---

## 3.2 Test równości wariancji

### Hipotezy

$$H_0: \sigma^2_{\text{AAPL}} = \sigma^2_{\text{MSFT}} \quad \text{obie spółki charakteryzują się taką samą zmiennością}$$

$$H_1: \sigma^2_{\text{AAPL}} \neq \sigma^2_{\text{MSFT}} \quad \text{zmienności spółek istotnie się od siebie różnią.}$$

**Statystyka testowa:** $T = \ln\!\left(\hat\sigma^2_{\text{AAPL}} / \hat\sigma^2_{\text{MSFT}}\right)$

Wykorzystujemy logarytm stosunku wariancji, ponieważ jest on statystyką symetryczną względem zera w przypadku prawdziwości hipotezy zerowej. W teście permutacyjnym zachowujemy strukturę par — dla każdego dnia losowo zamieniamy miejscami zwroty obu spółek (z prawdopodobieństwem 0,5). Dzięki temu niszczymy
asymetrię między grupami, ale zachowujemy zależność czasową między spółkami. Jeśli w rzeczywistości ryzyko obu spółek jest podobne, to logarytm stosunku wariancji w naszych symulacjach powinien oscylować wokół zera. Sprawdzając, jak bardzo nasz realny wynik odbiega od tych symulacji, oceniamy, czy różnica w ryzyku między Apple a Microsoftem jest statystycznie istotna.

```{r perm-var, fig.height=4}

# uznajemy średnią jako środek
ret_aapl_c <- ret_aapl - mean(ret_aapl)
ret_msft_c <- ret_msft - mean(ret_msft)

obs_var_ratio  <- var(ret_aapl) / var(ret_msft)


perm_var_ratio <- replicate(N_PERM, {
  swap       <- sample(c(-1, 1), n, replace = TRUE)
  ret_a_perm <- ifelse(swap == 1, ret_aapl_c, ret_msft_c)
  ret_b_perm <- ifelse(swap == 1, ret_msft_c, ret_aapl_c)
  var(ret_a_perm) / var(ret_b_perm)
})

p_val_var <- mean(abs(log(perm_var_ratio)) >= abs(log(obs_var_ratio)))

df_perm_var <- data.frame(lr = log(perm_var_ratio))
df_perm_var$extreme <- abs(df_perm_var$lr) >= abs(log(obs_var_ratio))

ggplot(df_perm_var, aes(x = lr, fill = extreme)) +
  geom_histogram(bins = 80, colour = "white", alpha = 0.9) +
  scale_fill_manual(values = c("FALSE" = "#c8e6c9", "TRUE" = "#e63946"),
                    labels = c("FALSE" = "Nie tak ekstremalna", "TRUE" = "Przynajmniej tak samo ekstremalne"),
                    name   = "W stosunku do rzeczywistości") +
  geom_vline(xintercept =  log(obs_var_ratio), colour = "darkred", linewidth = 1.3, linetype = "dashed") +
  geom_vline(xintercept = -log(obs_var_ratio), colour = "darkred", linewidth = 1.3, linetype = "dashed") +
  annotate("text", x = log(obs_var_ratio), y = Inf,
           label = sprintf("  obs = %.3f", log(obs_var_ratio)),
           vjust = 2, hjust = -0.05, colour = "darkred", size = 3.8, fontface = "bold") +
  labs(title    = sprintf("Rozkład permutacyjny logarytmu stosunku wariancji (p = %.4f)", p_val_var),
       subtitle = "Czerwone słupki = wyniki ekstremalne; przerywane linie = wynik z giełdy (±)",
       x = "log(Var_AAPL / Var_MSFT) — z symulacji", y = "Liczba przypadków") +
  theme_minimal(base_size = 12) +
  theme(legend.position = "top")
```

```{r var-result}
cat(sprintf("Zaobserwowana wariancja — AAPL: %.2e\n", var(ret_aapl)))
cat(sprintf("Zaobserwowana wariancja — MSFT: %.2e\n", var(ret_msft)))
cat(sprintf("Stosunek wariancji (AAPL/MSFT): %.4f\n", obs_var_ratio))
cat(sprintf("Wartość p-value (permutacje):   %.4f\n", p_val_var))
cat(sprintf("Decyzja (alfa=0.05): %s\n",
            ifelse(p_val_var < 0.05, "ODRZUĆ H0", "BRAK PODSTAW DO ODRZUCENIA H0")))
```

### Interpretacja

Z obliczeń wynika, że wariancja Apple wynosi `r formatC(var(ret_aapl), format="e", digits=2)`, a Microsoftu `r formatC(var(ret_msft), format="e", digits=2)`. Porównując te dwie wartości, otrzymujemy stosunek wariancji na poziomie `r round(obs_var_ratio, 4)`. Oznacza to, że dzienne wahania kursu Apple są o ok. 3.8% większe niż w przypadku Microsoftu.Aby sprawdzić, czy ta różnica jest istotna statystycznie, przeprowadziliśmy test permutacyjny. Uzyskana wartość p-value = `r round(p_val_var, 4)` jest znacznie wyższa od przyjętego progu 0,05. W związku z tym nie mamy podstaw do odrzucenia hipotezy zerowej ($H_0$).Wniosek: Choć liczbowo Apple wydaje się minimalnie bardziej zmienne, statystyka mówi nam, że ta różnica jest zbyt mała, by uznać ją za trwałą cechę tych spółek. W badanym okresie obie firmy charakteryzowały się niemal identycznym poziomem ryzyka (zmienności), a zaobserwowane odchylenie jest najprawdopodobniej dziełem przypadku.

---

## 3.3 Test równości oczekiwanych stóp zwrotu

### Hipotezy

$$H_0: \mu_{\text{AAPL}} = \mu_{\text{MSFT}} \quad \text{(średnie dzienne zwroty są równe)}$$

$$H_1: \mu_{\text{AAPL}} \neq \mu_{\text{MSFT}} \quad \text{(średnie dzienne wzroty różnią się istotnie)}$$

**Statystyka testowa:** $T = \bar r_{\text{AAPL}} - \bar r_{\text{MSFT}}$

W ramach $H_0$ zakładamy, że etykiety „AAPL” i „MSFT” są zamienne. Losowe przypisanie obserwacji do grup (zamiana znaków różnic) powinno generować wyniki bliskie zeru.

```{r perm-mean, fig.height=4}
obs_diff_mean  <- mean(ret_aapl) - mean(ret_msft)

# POPRAWKA: Używamy surowych różnic stóp zwrotu
diffs <- ret_aapl - ret_msft

perm_diff_mean <- replicate(N_PERM, {
  # Losujemy znaki, co symuluje zamianę spółek miejscami w losowe dni
  signs <- sample(c(-1, 1), n, replace = TRUE)
  mean(signs * diffs)
})

p_val_mean <- mean(abs(perm_diff_mean) >= abs(obs_diff_mean))

df_perm_mean <- data.frame(dm = perm_diff_mean)
df_perm_mean$extreme <- abs(df_perm_mean$dm) >= abs(obs_diff_mean)

ggplot(df_perm_mean, aes(x = dm, fill = extreme)) +
  geom_histogram(bins = 80, colour = "white", alpha = 0.9) +
  scale_fill_manual(values = c("FALSE" = "#ffe0b2", "TRUE" = "#e63946"),
                    labels = c("FALSE" = "Typowy wynik", "TRUE" = "Wynik ekstremalny"),
                    name   = "W stosunku do obserwacji") +
  geom_vline(xintercept =  obs_diff_mean, colour = "darkred", linewidth = 1.3, linetype = "dashed") +
  geom_vline(xintercept = -obs_diff_mean, colour = "darkred", linewidth = 1.3, linetype = "dashed") +
  annotate("text", x = obs_diff_mean, y = Inf,
           label = sprintf("  obs = %.2e", obs_diff_mean),
           vjust = 2, hjust = -0.05, colour = "darkred", size = 3.8, fontface = "bold") +
  labs(title    = sprintf("Rozkład permutacyjny różnicy średnich (p = %.4f)", p_val_mean),
       subtitle = "Czerwone słupki = wyniki co najmniej tak ekstremalne jak zaobserwowany (test dwustronny)",
       x = "Różnica średnich (z symulacji)", y = "Liczba przypadków") +
  theme_minimal(base_size = 12) +
  theme(legend.position = "top")
```

```{r mean-result}
cat(sprintf("Średni zwrot AAPL: %.6f (%.4f%% dziennie)\n", 
            mean(ret_aapl), mean(ret_aapl)*100))
cat(sprintf("Średni zwrot MSFT: %.6f (%.4f%% dziennie)\n", 
            mean(ret_msft), mean(ret_msft)*100))
cat(sprintf("Zaobserwowana różnica:    %.2e\n", obs_diff_mean))
cat(sprintf("Wartość p-value (permutacje): %.4f\n", p_val_mean))
cat(sprintf("Decyzja (alfa=0.05): %s\n", 
            ifelse(p_val_mean < 0.05, "ODRZUĆ H0", "BRAK PODSTAW DO ODRZUCENIA H0")))

# Klasyczny test t-Welcha dla porównania
tt <- t.test(ret_aapl, ret_msft)
cat(sprintf("p-value testu t-Welcha: %.4f\n", tt$p.value))
```

### Interpretacja

Średni dzienny zwrot z akcji Apple wyniósł `r round(mean(ret_aapl)*100, 4)`%, a Microsoftu `r round(mean(ret_msft)*100, 4)`%. Różnica między nimi jest zatem minimalna. Test permutacyjny wykazał wartość p-value = `r round(p_val_mean, 4)`, co jest wynikiem znacznie powyżej progu 0,05.

Wniosek:
Nie mamy podstaw do odrzucenia hipotezy zerowej. Oznacza to, że żadna z firm nie dała w badanym okresie istotnie wyższych zwrotów niż druga. Na giełdzie bardzo trudno jest udowodnić statystycznie różnicę w średnich zyskach w krótkim terminie, ponieważ dzienne wahania (szum) są znacznie większe niż średni zysk. Z perspektywy inwestora, obie spółki "zarabiały" na zbliżonym poziomie.
---

## 3.4 Podsumowanie testów permutacyjnych

```{r perm-summary-table}
perm_summary <- data.frame(
  Test         = c("Istotność kowariancji",
                   "Równość wariancji (ryzyka)",
                   "Równość wartości oczekiwanych (zysku)"),
  H0           = c("Cov = 0", "σ²_AAPL = σ²_MSFT", "μ_AAPL = μ_MSFT"),
  Statystyka   = c(round(obs_cov, 6),
                   round(obs_var_ratio, 4),
                   round(obs_diff_mean, 6)),
  p_value      = c(p_val_cov, p_val_var, p_val_mean),
  Decyzja      = c(ifelse(p_val_cov  < 0.05, "Odrzuć H₀", "Brak podstaw"),
                   ifelse(p_val_var  < 0.05, "Odrzuć H₀", "Brak podstaw"),
                   ifelse(p_val_mean < 0.05, "Odrzuć H₀", "Brak podstaw"))
)

kable(perm_summary, digits = 4,
      caption = "Podsumowanie testów permutacyjnych (N = 10 000, α = 0,05)",
      col.names = c("Test", "Hipoteza zerowa H₀", "Statystyka z próby", "p-value", "Decyzja (α=0,05)")) |>
  kable_styling(bootstrap_options = c("striped", "hover", "condensed"), full_width = FALSE) |>
  column_spec(5, bold = TRUE,
              color = ifelse(perm_summary$p_value < 0.05, "red", "darkgreen"))
```


Powyższa tabela pokazuje, że jedynym wynikiem istotnym statystycznie jest kowariancja. Oznacza to, że Apple i Microsoft są ze sobą silnie powiązane, ale ich poziomy ryzyka (wariancja) oraz średnie zyski (średnia) nie różnią się od siebie w sposób znaczący. Z perspektywy inwestora budującego portfel z tych dwóch spółek, ich zachowanie jest bardzo podobne.


---

# 4. Analiza zysku z portfela

## 4.1 Opis strategii

W tej części sprawdzamy, ile realnie zarobiłby inwestor stosujący prostą strategię: każdego dnia handlowego $t$ kupujemy po 100 akcji każdej spółki po cenie zamknięcia, a następnie sprzedajemy je dokładnie 100 dni giełdowych później.

Zysk z takiego portfela ($\Pi_t$) liczymy według wzoru:
$$\Pi_t = 100 \cdot (P^{\text{AAPL}}_{t+100} - P^{\text{AAPL}}_t) + 100 \cdot (P^{\text{MSFT}}_{t+100} - P^{\text{MSFT}}_t)$$

W analizie pomijamy koszty transakcyjne (prowizje maklerskie). Wynikiem jest szereg czasowy zysków z tzw. "nakładających się okien". Ponieważ każde kolejne okno czasowe współdzieli aż 99 dni z poprzednim, uzyskane wyniki nie są od siebie niezależne. Należy o tym pamiętać przy interpretacji statystyk opisowych – dane te są ze sobą silnie skorelowane.

```{r portfolio}
N_SHARES  <- 100
HORIZON   <- 100

buy_idx   <- 1:(length(price_aapl) - HORIZON)
sell_idx  <- buy_idx + HORIZON

profit_aapl      <- N_SHARES * (price_aapl[sell_idx] - price_aapl[buy_idx])
profit_msft      <- N_SHARES * (price_msft[sell_idx] - price_msft[buy_idx])
profit_portfolio <- profit_aapl + profit_msft
n_port           <- length(profit_portfolio)

port_summary <- data.frame(
  Metric = c("Liczba okien (N)", "Średni zysk (USD)", "Mediana zysku (USD)",
           "Odchylenie std. (USD)", "Zysk minimalny (USD)", "Zysk maksymalny (USD)",
           "Skośność", "Kurtoza "),
  Value  = c(n_port,
             round(mean(profit_portfolio), 2),
             round(median(profit_portfolio), 2),
             round(sd(profit_portfolio), 2),
             round(min(profit_portfolio), 2),
             round(max(profit_portfolio), 2),
             round(skewness(profit_portfolio), 4),
             round(kurtosis(profit_portfolio) - 3, 4))
)

kable(port_summary, caption = "Statystyki opisowe- portfel") |>
  kable_styling(bootstrap_options = c("striped","hover"), full_width = FALSE)
```

Wykresy poniżej przedstawiają rozkłady.

```{r dist-plot}
ggplot(df_ret, aes(x = ret)) +
  geom_histogram(aes(y = after_stat(density)), bins = 80,
                 fill = "#aec6cf", colour = "white") +
  stat_function(fun = dnorm,
                args = list(mean = mean(df_ret$ret), sd = sd(df_ret$ret)),
                colour = "darkred", linewidth = 1) +
  facet_wrap(~ticker, scales = "free") +
labs(title = "Rozkłady stóp zwrotu vs dopasowany rozkład normalny",
       x = "Stopa zwrotu (%)", y = "Gęstość")
```

### Nakładające się okna czasowe i efektywna wielkość próby

Mimo że dysponujemy dużą liczbą obserwacji zysku n = `r n_port` , kolejne okna czasowe dzielą ze sobą aż 99 z 100 dni notowań. Oznacza to, że zysk z okna zaczynającego się w poniedziałek jest niemal identyczny z tym z wtorku. Powoduje to silną autokorelację, która utrzymuje się przez ok. 100 dni (co widać na wykresie poniżej).Choć statystycznie mamy tylko około `r round(n_port / HORIZON)` w pełni niezależnych obserwacji, zdecydowaliśmy się pozostać przy modelu nakładających się okien. Przejście na okna rozłączne drastycznie zmniejszyłoby liczbę danych, uniemożliwiając stworzenie czytelnego histogramu i precyzyjne wyznaczenie skrajnych wartości ryzyka (VaR).

```{r acf-plot, fig.height=3.5}
acf_vals <- acf(profit_portfolio, lag.max = 150, plot = FALSE)

ggplot(data.frame(lag  = 1:150,
                  acf  = as.numeric(acf_vals$acf[-1])),
       aes(x = lag, y = acf)) +
  geom_col(width = 0.5, fill = "#457b9d") +
  geom_hline(yintercept =  1.96 / sqrt(n_port),
             linetype = "dashed", colour = "red", linewidth = 0.7) +
  geom_hline(yintercept = -1.96 / sqrt(n_port),
             linetype = "dashed", colour = "red", linewidth = 0.7) +
  geom_hline(yintercept = 0, colour = "grey40", linewidth = 0.4) +
  annotate("text", x = 130, y = 1.96 / sqrt(n_port) + 0.03,
           label = "95% significance band", colour = "red", size = 3.2) +
  labs(title    = "Autokorelacja zysków portfela",
       subtitle = paste0("Korelacja utrzymuje sie do opóźnienia ~", HORIZON,
                         " — wynika to z okien czasowych"),
       x = "Opóźnienie ( w dni sesyjne)", y = "Autokorelacja") +
  theme_minimal(base_size = 12)
```
---

## 4.2 Rozkład zysków i rozkład normalny  

```{r profit-histogram, fig.height=7}
mu_port  <- mean(profit_portfolio)
sd_port  <- sd(profit_portfolio)
x_seq    <- seq(min(profit_portfolio) - 500, max(profit_portfolio) + 500, length.out = 600)
df_norm  <- data.frame(x = x_seq, y = dnorm(x_seq, mu_port, sd_port))

bw <- (max(profit_portfolio) - min(profit_portfolio)) / 60

alpha_levels <- c(0.05, 0.01, 0.001)
var_emp  <- quantile(profit_portfolio, probs = alpha_levels)
var_norm <- qnorm(alpha_levels, mean = mu_port, sd = sd_port)

# --- Panel 1: Empiryczny  VaR ---
# Każdy Var jest oznaczony innym kolorem.
emp_lines <- data.frame(
  x     = var_emp,
  level = factor(c("5%", "1%", "0.1%"), levels = c("5%", "1%", "0.1%"))
)

p1 <- ggplot(data.frame(profit = profit_portfolio), aes(x = profit)) +
  geom_histogram(aes(y = after_stat(density)), binwidth = bw,
                 fill = "#ffcc99", colour = "white", alpha = 0.9) +
  geom_line(data = df_norm, aes(x = x, y = y),
            colour = "darkblue", linewidth = 1.2, linetype = "solid") +
  geom_vline(data = emp_lines, aes(xintercept = x, colour = level),
             linewidth = 1.2) +
  geom_label(data = emp_lines,
             aes(x = x, y = Inf, label = paste0("VaR\n", level), colour = level),
             vjust = 1.3, size = 3.2, fill = "white", label.size = 0, show.legend = FALSE) +
  scale_colour_manual(values = c("5%" = "#2166ac", "1%" = "#d6604d", "0.1%" = "#762a83"),
                      name = "Empiryczny VaR") +
  labs(title    = "Panel A — Empiryczny VaR (Wartość zagrożona)",
       subtitle = sprintf("Ciemnoniebieska linia = dopasowany rozkład normalny N(μ=%.0f, σ=%.0f)", mu_port, sd_port),
       x = "Zysk/Strata (USD)", y = "Gęstość") +
  theme_minimal(base_size = 12) +
  theme(legend.position = "top")

# --- Panel 2: Empirical vs Normal VaR comparison ---
# Pair each level's empirical and normal VaR side by side using different linetypes.
both_lines <- data.frame(
  x      = c(var_emp, var_norm),
  level  = rep(factor(c("5%", "1%", "0.1%"), levels = c("5%", "1%", "0.1%")), 2),
  method = rep(c("Empirical", "Normal"), each = 3)
)

p2 <- ggplot(data.frame(profit = profit_portfolio), aes(x = profit)) +
  geom_histogram(aes(y = after_stat(density)), binwidth = bw,
                 fill = "#ffcc99", colour = "white", alpha = 0.9) +
  geom_line(data = df_norm, aes(x = x, y = y),
            colour = "darkblue", linewidth = 1.2) +
  geom_vline(data = both_lines,
             aes(xintercept = x, colour = level, linetype = method),
             linewidth = 1.1) +
  scale_colour_manual(values = c("5%" = "#2166ac", "1%" = "#d6604d", "0.1%" = "#762a83"),
                      name = "VaR level") +
  scale_linetype_manual(values = c("Empirical" = "solid", "Normal" = "dashed"),
                        name = "Method") +
  labs(title    = "Panel B — Porównanie: VaR Empiryczny vs Teoretyczny (Normalny)",
       subtitle = "Linia ciągła = dane z giełdy, Linia przerywana = model normalny",
       x = "Zysk/Strata (USD)", y = "Gęstość") +
  theme_minimal(base_size = 12) +
  theme(legend.position = "top")

grid.arrange(p1, p2, nrow = 2)
# Empriryczna średnia strata gorsza niż w scenariuszach- ES
es_emp <- sapply(alpha_levels, function(a) {
  threshold <- quantile(profit_portfolio, probs = a)
  mean(profit_portfolio[profit_portfolio <= threshold])
})

# Normalny ES (Oczekiwana Strata dla rozkładu normalnego)
# Dla rozkładu normalnego wzór to: ES_alpha = mu - sigma * phi(z_alpha) / alpha
# gdzie:
# phi to gęstość standardowego rozkładu normalnego (PDF)
# z_alpha to kwantyl standardowego rozkładu normalnego
es_norm <- sapply(alpha_levels, function(a) {
  z <- qnorm(a)
  mu_port - sd_port * dnorm(z) / a
})
```

### Test normalności Shapiro-Wilka

Sprawdzamy czy rozkład zysku z portfela jest zgodny z rozkładem normalnym.

**Hipoteza:**

$$H_0: \text{Zyzk z portfela ma rozkład normalny}$$
$$H_1: \text{Zysk z portfela nie ma rozkładu normalnego}$$

```{r shapiro}

# Używamy co 1000 obserwacji dla ich niezależności (ze względu na nakładające się okna).
non_overlap_idx <- seq(1, n_port, by = HORIZON)
profit_indep    <- profit_portfolio[non_overlap_idx]

cat(sprintf("Nie nakładające się okna: %d\n", length(profit_indep)))

sw <- shapiro.test(profit_indep)

cat(sprintf("Shapiro–Wilk test: W = %.5f,  p-value = %.4e\n", sw$statistic, sw$p.value))
cat(sprintf("Decyzja (alpha=0.05): %s\n",
            ifelse(sw$p.value < 0.05, "ODRZUĆ H0- rozkład nie jest normalny", "Nie odrzucono H0- rozkłąd jest normalny")))
```

### Q–Q Plot

```{r qqplot, fig.height=4.5}
# Szary pas to 95-procentowy przedział ufności dla wykresu Q-Q.
# Punkty wewnątrz pasa są zgodne z rozkładem normalnym; 
# punkty poza pasem wskazują na odchylenia od normalności.
ggplot(data.frame(profit = profit_portfolio), aes(sample = profit)) +
  stat_qq_band(distribution = "norm",
               dparams = list(mean = mu_port, sd = sd_port),
               fill = "#b0c4de", alpha = 0.4) +
  stat_qq_line(distribution = "norm",
               dparams = list(mean = mu_port, sd = sd_port),
               colour = "red", linewidth = 1.1) +
  stat_qq_point(distribution = "norm",
                dparams = list(mean = mu_port, sd = sd_port),
                alpha = 0.3, size = 0.9, colour = "#333333") +
  labs(title    = "Wykres Q–Q: Zysk portfela vs Rozkład normalny",
       subtitle = "Szary pas = 95% przedział ufności; punkty poza pasem = brak normalności",
       x = "Teoretyczne kwantyle normalne (USD)", y = "Empiryczne kwantyle (USD)") +
  theme_minimal(base_size = 12)
```

### Interpretacja

Przeprowadzony test Shapiro-Wilka nie daje podstaw do odrzucenia hipotezy o normalności rozkładu zysków portfela (p = `r sw$p.value` ). Wartość ta jest znacznie powyżej standardowego progu istotności 0,05.Wynik testu znajduje potwierdzenie na wykresie Q-Q. Widzimy, że niemal wszystkie punkty empiryczne (zyski z giełdy) mieszczą się wewnątrz szarego 95-procentowego przedziału ufności i ściśle przylegają do teoretycznej linii prostej. Oznacza to, że w badanym horyzoncie czasowym strategia oparta na 100-dniowym oknie inwestycyjnym generowała zyski, które można z dużym prawdopodobieństwem modelować za pomocą klasycznego rozkładu normalnego.Wniosek praktyczny: W tym przypadku stosowanie miar ryzyka opartych na rozkładzie normalnym (np. teoretyczny VaR) będzie bardzo precyzyjne i nie powinno istotnie zaniżać realnego ryzyka portfela.

---

# 5. Wartość zagrożona (VaR) i Oczekiwana strata (ES)

**Wartość zagrożona na poziomie $\alpha$** to próg straty, dla którego prawdopodobieństwo, że wynik portfela spadnie poniżej tej wartości, wynosi dokładnie $\alpha$:

$$\text{VaR}_\alpha = Q_\alpha(\Pi) \quad \text{i.e.,} \quad P(\Pi \leq \text{VaR}_\alpha) = \alpha$$

Wartość ujemna oznacza stratę. Obliczamy dwa warianty:

- **VaR empiryczny:** wyznaczony bezpośrednio jako kwantyl z zaobserwowanych historycznych zysków.
- **VaR normalny:** wyznaczony teoretycznie z dopasowanego do danych rozkładu normalnego $\mathcal{N}(\hat\mu, \hat\sigma^2)$ .

**Oczekiwana strata (ES) na poziomie$\alpha$** — nazywana także warunkowym VaR — to średnia strata w najgorszym $\alpha$% scenariuszy: 
$$ES_\alpha = E[\Pi \mid \Pi \leq \text{VaR}_\alpha]$$
ES dostarcza pełniejszej informacji niż VaR, ponieważ mówi nie tylko o samym progu, ale o skali (głębokości) strat, gdy ten próg zostanie już przekroczony.

```{r var-es-table}

var_es_df <- data.frame(
  Level        = c("5%", "1%", "0.1%"),
  Empirical_VaR = round(var_emp, 2),
  Normal_VaR    = round(var_norm, 2),
  Difference    = round(var_emp - var_norm, 2),
  Empirical_ES  = round(es_emp, 2),
  Normal_ES     = round(es_norm, 2)
)

kable(var_es_df, caption = "Wartość zagrożona (VaR) — Empiryczna vs Normalna (USD)",
      col.names = c("Poziom ufności (alpha)", "VaR Empiryczny (USD)", 
                    "VaR Normalny (USD)", "Różnica (Emp - Norm)", 
                    "ES Empiryczny (USD)", "ES Normalny (USD)")) |>
  kable_styling(bootstrap_options = c("striped","hover","condensed"), full_width = FALSE)
```

```{r var-viz, fig.height=5, fig.width=8}
var_comp <- data.frame(
  level  = rep(c("5%","1%","0.1%"), 2),
  method = rep(c("Empiryczny","Normalny"), each = 3),
  value  = c(var_emp, var_norm)
)
var_comp$level <- factor(var_comp$level, levels = c("5%","1%","0.1%"))

ggplot(var_comp, aes(x = level, y = value, fill = method)) +
  geom_col(position = position_dodge(width = 0.7), width = 0.6) +

  geom_text(aes(label = sprintf("$%.0f", value)), 
            position = position_dodge(width = 0.7), 
            vjust = 1.5, 
            size = 3.5,
            fontface = "bold") +
  geom_hline(yintercept = 0, linetype = "dashed", colour = "grey40") +
  scale_fill_manual(values = c("Empiryczny" = "#e63946", "Normalny" = "#457b9d"), 
                    name = "Metoda") +
  # ROZWIĄZANIE: Rozszerzamy oś Y w dół (o ok. 20% więcej miejsca niż najniższy słupek)
  scale_y_continuous(labels = scales::dollar_format(), 
                     limits = c(min(var_comp$value) * 1.25, 500),
                     expand = c(0, 0)) +
   labs(title    = "Porównanie VaR: Empiryczny vs Normalny",
       subtitle = "Wartości ujemne oznaczają potencjalne straty portfela (100 dni)",
       x = "Poziom istotności (alpha)", y = "Wartość zagrożona (USD)") +
  theme_minimal(base_size = 13) +
  theme(legend.position = "top",
        panel.grid.minor = element_blank(),
        plot.margin = margin(10, 10, 20, 10)) 
```


### Interpretacja

Na poziomie 5% i 1% różnice między Var empirycznym a normalnym są niewielkie, lecz większe wartości osiąga Var empiryczny. Wskazuje to że rozkład normalny dość dobrze opisuje mój portfel, ale delikatnie niedoszacowuje ryzyka. Na poziomie 0.1% normalny VaR osiąga większą wartość (bardziej ujemną) niż empiryczny. Oznacza to, że model normalny jest w tym miejscu konserwatywny — zakłada grubszy ogon
niż rzeczywiście zaobserwowano w danych. Innymi słowy, skrajne straty w badanym okresie
były łagodniejsze niż sugerowałby rozkład normalny.

---

# 6. Wnioski

```{r conclusions-table}
# Tworzymy ramkę danych z podsumowaniem wyników
conclusions <- data.frame(
  Pytanie = c(
    "Czy zwroty AAPL i MSFT są liniowo zależne?",
    "Czy mają taką samą zmienność (wariancję)?",
    "Czy mają takie same oczekiwane stopy zwrotu?",
    "Czy zysk portfela ma rozkład normalny?",
    "Czy teoretyczny VaR dobrze oddaje ryzyko ekstremalne?"
  ),
  Wynik = c(
    # 1. Kowariancja
    ifelse(p_val_cov  < 0.05,
           paste0("Tak — kowariancja jest istotna (p = ", round(p_val_cov, 4), ")"),
           paste0("Brak dowodów — kowariancja nieistotna (p = ", round(p_val_cov, 4), ")")),
    
    # 2. Wariancja
    ifelse(p_val_var  < 0.05,
           paste0("Nie — wariancje różnią się istotnie (p = ", round(p_val_var, 4), ")"),
           paste0("Prawdopodobnie tak — brak istotnych różnic (p = ", round(p_val_var, 4), ")")),
    
    # 3. Średnie
    ifelse(p_val_mean < 0.05,
           paste0("Nie — średnie różnią się istotnie (p = ", round(p_val_mean, 4), ")"),
           paste0("Prawdopodobnie tak — brak istotnych różnic (p = ", round(p_val_mean, 4), ")")),
    
    # 4. Normalność (Shapiro-Wilk)
    ifelse(sw$p.value < 0.05,
           paste0("Nie — test Shapiro–Wilka odrzuca normalność (p = ", formatC(sw$p.value, format='e', digits=1), ")"),
           paste0("Zgodny z rozkładem normalnym (p = ", round(sw$p.value, 4), ")")),
    
    # 5. Dopasowanie VaR
    ifelse(abs(var_emp[3]) > abs(var_norm[3]),
           "Nie — normalny VaR niedoszacowuje strat (grube ogony)",
           "Zasadniczo tak — teoretyczny VaR jest bliski empirycznemu")
  )
)

kable(conclusions, caption = "Podsumowanie kluczowych wniosków z analizy",
      col.names = c("Pytanie badawcze", "Wniosek / Wynik testu")) |>
  kable_styling(bootstrap_options = c("striped", "hover"), full_width = FALSE) |>
  column_spec(1, bold = TRUE, width = "40%") |>
  column_spec(2, width = "60%")
```


### Podsumowanie i wnioski końcowe


Przeprowadzona analiza statystyczna portfela akcji Apple (AAPL) oraz Microsoft (MSFT) w latach 2021–2024 pozwala na sformułowanie następujących konkluzji:Silna współzależność liderów sektora: 

- Testy permutacyjne jednoznacznie wykazały istotną statystycznie kowariancję między badanymi spółkami. Oznacza to, że portfel złożony z tych dwóch podmiotów jest silnie narażony na ryzyko systematyczne (sektorowe). Dywersyfikacja wewnątrz tej pary jest ograniczona – akcje te zazwyczaj zyskują i tracą w tym samym czasie.

- Statystyczna "bliźniaczość" stóp zwrotu: Mimo że są to odrębne korporacje, testy równości wariancji oraz oczekiwanych stóp zwrotu nie wykazały istotnych różnic ($p > 0,05$). Z perspektywy inwestora długoterminowego, w badanym okresie obie spółki oferowały niemal identyczny profil ryzyka do zysku.

- Wiarygodność modeli matematycznych: Analiza zysku portfela metodą 100-dniowego okna wykazała, że rozkład zysków jest zaskakująco bliski rozkładowi normalnemu (co potwierdził test Shapiro-Wilka oraz wykres Q-Q). Jest to sytuacja korzystna dla zarządzających ryzykiem, ponieważ klasyczne miary, takie jak Value at Risk (VaR), nie niedoszacowują tutaj realnego zagrożenia.

- Realne ryzyko inwestycyjne: Strategia polegająca na zakupie 200 akcji (po 100 na spółkę) wiąże się z konkretnym ryzykiem finansowym. Z 95-procentową pewnością można stwierdzić, że maksymalna strata w horyzoncie 100 dni nie przekroczy kwoty ok. 7 100 USD. Jednak w scenariuszach skrajnych (poziom 0,1%), strata ta może wzrosnąć nawet do ponad 12 500 USD.


---

